【裁判字號】    97,簡上,57
【裁判日期】    980729
【裁判案由】    給付管理費
【裁判全文】
臺灣臺南地方法院民事判決              97年度簡上字第57號
上  訴  人  甲○○
被上 訴 人  蒙特利花園廣場公寓大廈管理委員會
法定代理人  乙○○
訴訟代理人  丙○○
上列當事人間請求給付管理費事件，上訴人對於中華民國97年2
月29日本院新市簡易庭97年度新簡字第105號第一審判決提起上
訴，經本院於民國98年7月15日言詞辯論終結，判決如下：
    主  文
上訴駁回。
第二審訴訟費用新臺幣壹仟玖佰玖拾伍元由上訴人負擔。
    事實及理由
壹、程序方面：
    按法定代理人之代理權消滅者，訴訟程序在有法定代理人或
    取得訴訟能力之本人，承受其訴訟以前當然停止。但有訴訟
    代理人時，不適用之，民事訴訟法第170條、第173條分別定
    有明文。本件被上訴人蒙特利花園廣場公寓大廈管理委員會
    之法定代理人於民國97年9月12日由王立華變更為乙○○，
    業據原告提出蒙特利花園廣場97年區分所有權人大會會議記
    錄及台南縣政府97年11月25日府工使字第0970266808號函等
    件為證，堪認屬實，又乙○○已依法於98年7月10日具狀向
    本院聲明承受訴訟，並由本院送達繕本予上訴人收受，是本
    件訴訟原告之法定代理人已由乙○○承受訴訟，合先敘明。
貳、實體方面：
一、上訴人以：
  (一)公寓大廈管理條例（下稱本條例）第25條、第26條分別規定
    二種召開區分所有權人會議方式，亦即本條例公佈施行（即
    84 年6月28日）後完成之公寓大樓，應於該建築物所有權登
    記之區分所有權達三分之二以上及其區分所有權比例合計三
    分之二以上時，起造人應於六個月內召集區分所有權人，召
    開區分所有權人會議，訂定規約成立管理委員會組織，並向
    地方主管機關報備。被上訴人所引用之判例既係管理條例公
    佈施行後完成之建築物，由起造之建設公司依規定召集，自
    屬合法有效。然蒙特利花園廣場公寓大廈（下稱系爭大廈）
    係本條例公佈施行前即已完成之建築物，則應依管理條例第
    43 條規定「本條例施行前取得建造執照之公寓大樓，應依
    本條例規定成立管理組織」，亦即應依管理條例第25條、第
    27 條規定，召開第一次區分所有權人會議，成立管理委員
    會組織，始具法律地位。
  (二)系爭大廈於95年12月8日前並未合法成立管理組織。
    1.據向台南縣政府調閱之證據資料，並無91年8月7日之區分
      所有權人會議紀錄及規約存證，亦無經公告或送達各區分
      所有權人（本條例第32條）之佐證，足證該會議紀錄純係
      被上訴人為進行訴訟，事後繕打，實不足採證。再者被上
      訴人稱該會議紀錄曾送主管機關核備，僅不過因不諳管理
      組織報備程序，以全體住戶比例相同所為之簽名冊向台南
      縣政府提出申請而遭駁回，但依行政機關受理申請核備案
      件為確認會議記錄相關文件同一性，均須於文件上核蓋騎
      縫章，例如95年12月8日之區分所有權人會議，然而審閱
      被上訴人提出之會議記錄，如何認定確有該次會議而據以
      宣稱已合法成立管理組織。又出席名冊上雖列有上訴人簽
      名，然系爭大廈於本條例公佈施行前之不定期住戶大會有
      好幾次，該名冊究屬那一次會議，根本無法確定，如何能
      宣稱已合法成立管理組織。
    2.又該次會議出席名冊中，除上次列出有4戶，今又尋得另
      有4戶，共計8戶均非當時之區分所有權人，亦未依規定（
      本條例第29條）委託他人代理，及所有權比例錯誤等，可
      見該份會議記錄諸多不實資料，且出庭多次，始於97年8
      月5日當庭提出該份資料，不無疑問。然觀該次會議內容
      ，除載列之前91年6月10日住戶大會改選之管理委員及討
      論地下室停車問題外，並未論及議決規約內容，僅記載著
      系爭大廈規約內容如公告所示，全體無異議通過，並未實
      質經全體區分所有權人討論及議決規約內容、成立管理組
      織、訂定章程、制定管理委員人數、職責及管理費之收取
      標準等（本條例第27條第2項），顯然該規約並未經全體
      住戶形成共識而認定施行，難謂為有效之規約，否則本條
      例即無詳細規定管理委員會之組織、職掌、決議方決議內
      容之必要。
    3.況於91年8月7日已合法成立管理組織，何以區分所有權人
      又於92年3月18日為成立管理組織召開會議並曾報備通過
      ，又於95年再召開，顯見本大樓自始根本無一合法管理組
      織，且自91年8月7日起至95年12月8日止系爭大廈管理組
      識正式成立之間，並無定期召開區分所有權人會議（本條
      例第25條）或議決任何事項，當時根本係無人管理狀態，
      住戶亦被要求暫勿繳交管理費，訴外人即本案提告人王立
      華亦是該段期間欠繳戶之一，足認於95年12月8日前系爭
      大廈確實尚未合法成立管理組織。
  (三)系爭大廈係於95年12月8日成立管理組織。
    據被上訴人於原審簡易庭，提出據以為證系爭大廈已合法成
    立管理組織的是95年12月8日之區分所有權人會議，該次會
    議清楚記載主要議案為制定管理規約，向台南縣政府申請成
    立管理委員會組織，會議內容除討論與議決管理規約條款，
    並依據規約條立管理委員會，制定管理委員人數、選舉管理
    委員、討論管理費等問題，並以該次會議報備通過，正式合
    法成立。若被上訴人宣稱於91年8月7日之區分所有權人會議
    已合法成立，何需又於95年12月8日號為成立管理委員會而
    召開成立管理組織之區分所有權人會議，且該次會議召集人
    又是訴外人王立華，此豈不矛盾？台南縣政府並有該次會議
    記錄，住戶規約為憑，住戶亦被要求蓋章存證確有收到該份
    規約，規約訂定日期亦載明是95年12月8日，該次會議既非
    改選也非追認，係依據公寓大廈為成立管理條例內容，為成
    立管理組織依法召開之第一次區分所權人會議，因此系爭大
    廈實際係於95年12月8日始正式成立管理委員會組織。
  (四)綜上，本案爭執並非核備與否，而是管理組織依法成立與否
    之根本問題，被上訴人僅能證明95年成立之大樓管委會之組
    織資料，則被上訴人要求給付大樓管理組織尚未合法成立前
    之管理費，於法無據（如本院91年度訴字第650號民事判決
    可資參照）。
  (五)並聲明：1.原判決廢棄；2.被上訴人在第一審之訴及假執行
    之聲請均駁回。
二、被上訴人則以：
  (一)上訴人並未於決議後三個月內請求撤銷於蒙特利花園廣場公
    寓大廈於91年8月7日所召開區分所有權人會議，該次決議自
    始確定合法有效。
    1.系爭大廈於91年8月7日所召開區分所有權人會議乃由區分
      所有權人召集，並經多數區分所有權人出席，其會議紀錄
      亦載明為「區分所有權人會議」，且據規約之訂立與申請
      主管機關報備僅得由區分所有權人會議決議為之，該次會
      議既係決議訂定規約與申請主管機關報備，自當屬公寓大
      廈管理條例所規定之區分所有權人會議。
    2.惟區分所有權人會議存有錯誤，其效力如何？公寓大廈管
      理條例並未規定，依同條例第1條第2項之規定，應適用其
      他法令規定。公寓大廈區分所有權人會議乃類於社團法人
      之總會，為意思機關，其決議有瑕疵時，自應適用民法第
      56條有關規定，即其召集程序或決議方法違反法令或章程
      時，社員得於決議後三個月內請求撤銷其決議。但出席社
      員，對於召集程序或決議方法未當場表示異議者不在此限
      ；總會決議之內容違反法令或章程者無效，最高法院97年
      度台上字第1562號民事判決可資參照。系爭大廈於91年8
      月7日所召開區分所有權人會議之出席簽名冊中列有非區
      分所有權人且區分所有權之比例均為五十九分之一等錯誤
      ，係屬召集程序違反法令，依民法第56條規定，區分所有
      權人得於決議後三個月內請求撤銷其決議，決議未撤銷前
      仍為有效，是系爭大廈於91年8 月7日所召開區分所有權
      人會議既未經法院判決撤銷其決議，該次會議自屬自始確
      定合法有效。
  (二)管理委員會依區分所有權人會議決議成立為唯一成立要件，
    毋須經報備始具管理組織之法律地位，系爭大廈管理委員會
    係依區分所有權人會議決議成立而具有管理組織之法律上地
    位。被上訴人不得執此理由拒繳管理費。依公寓大廈管理條
    例第29條第1項規定：「公寓大廈應成立管理委員會或推選
    管理負責人。」及同條第2項規定：「公寓大廈成立管理委
    員會者，應由管理委員互推一人為主任委員，主任委員對外
    代表管理委員會。主任委員、管理委員之選任、解任、權限
    與其委員人數、召集方式及事務執行方法與代理規定，依區
    分所有權人會議之決議。但規約另有規定者，從其規定。」
    是以管理委員會依區分所有權人會議決議成立為唯一成立要
    件，並未規定須經報備始具管理組織之法律地位，其是否向
    主管機關報備僅為行政上之義務，縱管理委員會成立後未經
    報備，仍不影響其係依區分所有權人會議決議成立而具有管
    理組織之法律上地位。於91年8月7日之區分所有權人會議宣
    佈大樓管理委員會改選結果，各當選委員之得票數及主任委
    員由王光華擔任一事亦載明於其中，而該次會議宣布管理委
    員會之改選結果，旨在使該屆管理委員會之改選對外發生效
    力，自應以系爭大廈於91年8月7日所召開區分所有權人會議
    為該屆管理委員會之成立依據，不因該次會議紀錄記載該屆
    管理委員之選舉過程有別。系爭大廈既召開區分所有權人會
    議改選管理委員會，符合公寓大廈管理條例第29條之規定，
    該屆管理委員會自屬合法有效成立，上訴人以系爭大廈於91
    年8月7日所召開區分有權人會議申請公寓大廈管理組織報備
    未獲主管機關核准進而主張系爭大廈管理委員會不存在，並
    以此為拒繳管理費之依據，其見解顯有錯誤，自無可採之處
    。
  (三)並聲明：請求駁回上訴。
三、兩造不爭執事項：
  (一)上訴人於81年間購入系爭大廈中之門牌號碼為台南縣永康市
    ○○○街103巷8之4號7樓之建物，為系爭大廈之區分所有權
    人之一。
  (二)系爭大廈住戶於95年12月8日召開區分所有權人會議制訂住
    戶管理規約，並依該規約成立管理委員會（即被上訴人），
    經台南縣政府於96年5月17日同意備查。
  (三)上訴人於95年12月8日管理委員會成立前，共積欠自91年8月
    起至95年11月止之管理費新台幣（下同）108,940元（即
    4,190 元×26月＝108,940元）；管理委員會成立後，上訴
    人共積欠自95年12起至96年5月止之管理費12,160元（即
    4,190×2＋3,780元＝12,160元），合計共121,000元，上訴
    人已補繳一部分，上訴人尚積欠自91年8月起至95年11月之
    管理費未為繳納，總計108,940元。
四、本件兩造之爭點：
  (一)系爭大廈管理委員會何時合法成立？被上訴人主張91年8月7
    日合法成立，上訴人主張95年12月8日合法成立。
  (二)上訴人拒絕繳納系爭管理費，有無理由？
五、得心證之理由：
    被上訴人主張大廈管理委員會於91年8月7日依法成立，雖未
    向主管機關報備，惟報備並非成立要件，被告積欠自91年8
    月起至95年11月止之管理費108,940元，且拒不繳納等情，
    上訴人則以其大廈係95年12月8日始合法成立，並未於91年8
    月7日召開區分所有權人會議，亦無成立管理委員會及達成
    收取管理費之決議，91年8月7日管理委員會乃不法成立之組
    織，不得向被告催討管理費等語為辯。是以本件兩造爭執之
    點在於：
  (一)、系爭大廈管理委員會何時合法成立？上訴人拒絕繳納系爭
      管理費，有無理由？
  １、按公寓大廈應成立管理委員會或推選管理負責人。公寓大
      廈成立管理委員會者，應由管理委員互推一人為主任委員
      ，主任委員對外代表管理委員會。管理委員會之組織及選
      任應於規約中定之；區分所有權人會議之決議，除本條例
      或規約另有規定外，應有區分所有權人過半數及其區分所
      有權比例合計過半數之出席，以出席人數過半數及其區分
      所有權比例占出席人數區分所有權合計過半數之同意行之
      。區分所有權人會議依前條規定未獲致決議、出席區分所
      有權人之人數或其區分所有權比例合計未達前條定額者，
      召集人得就同一議案重新召集會議；其開議，應有區分所
      有權人4分之1以上及其區分所有權比例合計4分之1以上出
      席，以出席人數過半數及其區分所有權比例占出席人數區
      分所有權合計過半數之同意作成決議，並應於召集會議通
      知書上載明；區分所有權人會議之決議，關於下列各款事
      項，應有區分所有權人3分之2以上及其區分所有權比例合
      計3分之2以上出席，以出席人數4分之3以上及其區分所有
      權比例占出席人數區分所有權4分之3以上之同意行之：一
      一規約之訂定或變更。此為系爭大廈被上訴人91年間召開
      區分所有權人決議成立時被上訴人當時所應適用之84年6
      月28日制定公布之公寓大廈管理條例第27條第1項、第2項
      、第29條第1項、第30條第1項、第31條第1項所明定（按
      公寓大廈管理條例另於89年4月26日修正公布第2條；於92
      年12月31日修正公布全文63條；於95年1月18日修正公布
      第29條、增訂第59-1條）
  ２、次按關於公寓大廈住戶區分所有權人決議之效力如何，公
      寓大廈管理條例並無明文規定，公寓大廈住戶之性質雖屬
      非法人團體，然由其性質觀之，已與社團法人相當接近，
      故關於其意思決定機關所為決議之效果，自應類推適用民
      法第56條關於社團總會決議效力之規定（最高法院93年度
      台上字第2347號判決意旨參照）。而依民法第56條規定：
      「總會之召集程序或決議方法，違反法令或章程時，社員
      得於決議後3個月內請求法院撤銷其決議。 但出席社員，
      對召集程序或決議方法，未當場表示異議者，不在此限。
      總會決議之內容違反法令或章程者，無效。」，是公寓大
      廈區分所有權人會議之決議，其召集程序或決議方法如有
      違反法令或規約時，自得訴請法院撤銷其決議；倘屬決議
      之內容違反法令或規約時，則為無效。據此，姑且不論被
      上訴人成立是否合於法定程序，依上開說明，在區分所有
      權人訴請法院撤銷該區分所有權人大會會議決議成立被上
      訴人以前，該決議仍為有效，全體區分所有權人應受該決
      議之拘束，而上開決議迄今並尚未經法院判決撤銷確定，
      上訴人自不得以其未收受區分所有權人會議之開會通知，
      亦未參與該會議，實際出席人數不足法定人數，且報請台
      南縣政府准予備查時被退件在案，或未向台南縣政府報備
      等情，而認被上訴人之91年8 月7日管理委員會成立不合
      法，是系爭大廈管理委員會應於91年8月7日合法成立，上
      訴人主張其大廈係95年12月8日始合法成立，尚有違誤。
  ３、系爭大廈於91年8月7日所召開區分所有權人會議乃由區分
      所有權人召集，並經多數區分所有權人出席，其會議紀錄
      亦載明為「區分所有權人會議」，且據規約之訂立與申請
      主管機關報備僅得由區分所有權人會議決議為之，該次會
      議既係決議訂定規約與申請主管機關報備，自當屬公寓大
      廈管理條例所規定之區分所有權人會議。上訴人並未於決
      議後三個月內請求撤銷於蒙特利花園廣場公寓大廈於91年
      8月7日所召開區分所有權人會議，該次決議自始確定合法
      有效。
  ４、公寓大廈管理條例第29條第1項規定：「公寓大廈應成立
      管理委員會或推選管理負責人。」及同條第2項規定：「
      公寓大主解廈成立管理委員會者，應由管理委員互推一人
      為主任委員，任委員對外代表管理委員會。主任委員、管
      理委員之選任、解任、權限與其委員人數、召集方式及事
      務執行方法與代理規定，依區分所有權人會議之決議。但
      規約另有規定者，從其規定。」是以管理委員會依區分所
      有權人會議決議成立為唯一成立要件，並未規定須經報備
      始具管理組織之法律地位，其是否向主管機關報備僅為行
      政上之義務，縱管理委員會成立後未經報備，仍不影響其
      係依區分所有權人會議決議成立而具有管理組織之法律上
      地位。於91年8月7日之區分所有權人會議宣佈大樓管理委
      員會改選結果，各當選委員之得票數及主任委員由王光華
      擔任一事亦載明於其中，而該次會議宣布管理委員會之改
      選結果，旨在使該屆管理委員會之改選對外發生效力，自
      應以系爭大廈於91年8月7日所召開區分所有權人會議為該
      屆管理委員會之成立依據，不因該次會議紀錄記載該屆管
      理委員之選舉過程有別。系爭大廈既召開區分所有權人會
      議改選管理員會，符合公寓大廈管理條例第29條之規定，
      該屆管理委會自屬合法有效成立，上訴人自不得以系爭大
      廈於91年8月7日所召開區分有權人會議申請公寓大廈管理
      組織報備未獲主管機關核准進而主張系爭大廈管理委員會
      不存在，並以此為拒繳管理費之依據。
  (二)、上訴人欠繳之管理費究為若干？
  １、按公寓大廈之住戶應遵守法令規定及規約規定事項；再按
      區分所有權人或住戶積欠應繳納之公共基金或應分擔或其
      他應負擔之費用，已逾二期或達相當金額，經定相當期間
      催告仍不給付者，管理負責人或管理委員會得訴請法院命
      其給付應繳之金額及遲延利息， 公寓大廈管理條例第6條
      第1項第5款、第21條分別定有明文。
  ２、上訴人於95年12月8日管理委員會成立前，共積欠自91年8
      月起至95年11月止之管理費108,940元（即4,190元×26月
      ＝108,940元）；管理委員會成立後，上訴人共積欠自95
      年12起至96年5月止之管理費12,160元（即4,190×2＋
      3,780元＝12,160元），合計共121,000元，上訴人已補繳
      一部分，上訴人尚積欠自91年8月起至95年11月之管理費
      未為繳納，總計108,940元，亦為上訴人所不爭執。
五、綜上所述，本件被上訴人前開主張為可採，上訴人所辯均無
    可取。從而，被上訴人依據公寓大廈管理條例第21條規定及
    依管理組織章程暨住戶規約，請求上訴人給付自91年8月起
    至95年11月止，應繳納管理費108,940元，為有理由，應予
    准許，原審判命上訴人如數給付，並依職權宣告假執行，於
    法並無違誤。上訴意旨指摘原判決不當，求予廢棄改判，為
    無理由，應予駁回其上訴。
六、又本件待證事實已臻明確，兩造其餘攻擊防禦方法及舉證，
    經本院斟酌後，認於判決結果已不生影響，爰不一一詳為論
    述，附此敘明。
七、末按法院為終局判決時，應依職權為訴訟費用之裁判；又訴
    訟費用，由敗訴之當事人負擔，民事訴訟法第87第1項、第7
    8條分別定有明文。本件上訴為無理由，訴訟費用1,995元應
    由上訴人負擔，爰判決如主文第二項所示。
八、據上論結，本件上訴為無理由，依民事訴訟法第436條之1第
    3項、第449第1項、第78條、第87條第1項，判決如主文。
中    華    民    國    98    年    7     月    29    日
                        民事第二庭審判長法  官  林念祖
                                        法  官  王國忠
                                        法  官  侯明正
以上正本證明與原本無異。
本件不得上訴。
中    華    民    國    98    年    7     月    29    日
                                        書記官  程欣怡


司法院資訊處製作；財團法人民間司法改革基金會備份。
